【裁判字號】    88,訴,1576
【裁判日期】    900301
【裁判案由】    履行契約
【裁判全文】
臺灣桃園地方法院民事判決  八十八年度訴字第一五七六號
    原      告  丁○○
    原      告  丙○○
    原      告  乙○○
    原      告  甲○○
    右四人共同
    訴訟代理人  何啟熏律師
    被      告  戊○○
    訴訟代理人  王年柿律師
    複代理人    王如后律師
右當事人間履行契約事件，本院判決如左：
    主      文
原告之訴及假執行之聲請均駁回。
訴訟費用由原告負擔。
    事      實
甲、原告方面：
一、聲明：
    (一)被告應給付原告新台幣三百五十萬元，及自起訴狀繕本送達翌日起至清償日止
      ，按年息百分之五計算之利息。
    (二)訴訟費用由被告負擔。
    (三)原告願供擔保請准宣告假執行。
二、陳述：
(一)緣原告之父李武治於民國八十年十二月三日與被告簽訂合建契約，由被告提供資金
  ，李武治提供土地以興建透天別墅八戶，此有合建契約書可稽（證一），依合建契
  約第五條之約定被告與李武治各分得四戶。嗣於土地分割後，雙方協議被告分得八
  德市○○段第六六七之一○、六六七之一○七、六六七之一一○及六六七之一一一
  地號土地及地上建物四戶，李武治則分得第六六七之四、六六七之一○五、六六七
  之一○八及六六七之一○九地號土地及地上建物四戶。
(二)茲因合建之土地設定有抵押權予永豐餘公司，依合建契約第七條之約定，須由李武
  治負責，李武治遂將應分得之四戶中之一戶（即第六六七之一○五地號土地及建物
  ）交予被告出售，以作為被告幫李武治清償抵押債務而塗銷該抵押權登記之對價，
  故於建築完成後，李武治應分得三戶，惟被告於建築完成取得使用執照後，卻僅將
  第六六七之四、六六七之一○八地號兩筆土地及地上建物分予李武治，至於第六六
  七之一○九地號土地及建物（即門牌桃園縣八德市○○路二五五巷弄九號）部分卻
  未依合建契約分予李武治（證二）。
(三)茲查李武治已於民國八十五年六月十三日死亡（證三），原告四人為李武治之繼承
  人，李武治之權利當然由被告四人繼承，為此爰依被告與李武治所簽訂之合建契約
  訴請被告履行契約，將房地移轉登記予原告四人共有。
(四)對於被告抗辯之陳述：
  (1)被告對曾與李武治之間簽訂有合建契約及李武治可分四戶房屋並無爭執，被告主
    要是主張因李武治積欠債務，乃將四戶中之二戶抵償債務業經三審判決確定云云
    。惟查前案係被告提出與于書賢訂立之買賣契約，主張于書賢違約而解除契約再
    訴請移轉登記回復原狀，惟確定判決所認定之事實為于書賢與被告之間有買賣關
    係存在，于書賢取得系爭房地所有權確係本於兩造曾存在之買賣契約而來，被告
    既已解除契約，于書賢自應依民法第二百五十九條之規定返還。查原確定判決雖
    為前述之認定，但最高法院八十八年度台上字第七二五號判決認為「至於被上訴
    人（即戊○○）與李武治間之債之糾葛問題，與本件兩造之買賣契約無關」，既
    然被告與原告之父親李武治間債之糾葛問題與前案無關，該判決復未就被告與李
    武治之間糾葛（包括李武治是否確將四戶中之二戶交予被告處理以抵償積欠被告
    之債務）為認定，故前案之認定即不能拘束本件。
  (2)次查，被告於前案第一審時曾稱李武治尚欠伊九百八十六萬元云云，並不實在：
    合建契約中雖約定原告應提供保證金一百萬元，但被告僅給付五十萬元予李武
      治，此有合建契約書尾頁之附註記載可稽，被告所稱已付保證金一百萬元云云
      ，並不實在。
    合建契約第二條雖註明「每戶為三層半」，但第三條又註明「以建築師設計之
      藍圖為準」，此乃因簽訂合建契約時，被告尚未決定要興建三層半或四層之房
      屋，故乃籠統的註明「三層半」及「以建築師設計之藍圖為準」。
    又系爭建物每層均為四一‧四八平方公尺，此有建物測量成果圖可稽，即每層
      約為十二‧五坪，如當初確實是約定蓋三層半屬實，則多半層之面積至多亦僅
      多出六‧二五坪，被告前案第一審所稱增建一○‧五坪云云，並不實在。
    又依興建時之建築費行情，每坪僅約三萬元左右，依被告於前案第一審準備書
      狀之記載，每坪竟高達七萬多元，亦有灌水之嫌。
    有關工廠拆遷費部分，據聞共支出二十四萬元而已，因約定各負擔一半（合建
      契約第十二條），被告於前案第一審主張共三十二萬五千元云云，亦不實在。
    有關道路通行之睦鄰工作，依合建契約第九條之約定，係由李武治負責，事實
      上亦是由李武治負責，與被告無關，原告否認被告有交際費之支出，並否認有
      地主追加建材費等事實。
  (3)再查，原告之父親李武治和于書婉曾同意原告以登記為于書婉名義之不動產向土
    地銀行桃園分行辦理本金最高限額二百四十萬元之抵押貸款（實際借得二百萬元
    ），以清償李武治積欠被告之債務，此筆貸款已直接撥入被告在土地銀行桃園分
    行第四○一○二─四號戊○○之帳戶，因此，李武治至多應積欠被告代償永豐
    餘公司之債務工廠拆遷費用二分之一土地增值稅及仲介費用二分之一保證
    金等合計約為七百四十萬元，扣除李武治清償之四十萬元及土地銀行之貸款部分
    二百萬元，李武治應僅積欠被告五百萬元左右而已，則李武治將四戶中之一戶（
    當時每戶之時價為五百九十萬元）交予被告處理即已足，殊無交兩戶予被告處理
    之必要。
  (4)被告另主張已付清合建保證金一百萬元云云，惟查合建契約係約定訂約時付五十
    萬元，藍圖完成後再支付五十萬元，合建契約第六條末尾雖按指印蓋章，惟第一
    條、第二條、第十一條末尾亦有指印、蓋章，且就給付五十萬元部分係於最後之
    第十四條後面空白處加以附註，因此可知第一、二、六、十一各條末尾之按指印
    蓋章均係預防增改所為。又合建契約係民國八十年十二月三日簽訂，李武治係收
    到民國八十年十二月五日才兌現之五十萬元支票後方於契約上簽收，且藍圖之設
    計非一、二日即可完成，不可能於三日訂約，五日即完成建築藍圖，故該五十萬
    元之支票實乃第一次應付之保證金，被告主張保證金一百萬元已付清云云，顯然
    不實在。
  (5)被告又主張於台灣高等法院八十四年上更(一)字第二八二號偽造文書一案訊問時，
    李武治於民國八十四年六月十九日在場，對被告之答辯未爭執云云。惟李武治於
    該案件中係證人，並非當事人，於該刑案中有無爭執之權利已有問題，況且未爭
    執並不表示即是同意被告之說詞。且李武治於刑案中均稱僅積欠被告七百萬元左
    右，並稱僅以一戶抵債，未稱以二戶抵債，被告以李武治於該案件於高院某次開
    庭時未爭執即主張以二戶抵債，更有不當。被告空言李武治積欠伊九百八十多萬
    元，又主張李武治交二戶抵債，惟迄今均未能提出具體之證據，顯見其不實。
(五)系爭房地已經被告於八十八年十一月十五日產移轉予訴外人楊永昌，且目前又遭法
  院查封，故被告已不能依合建契約履行移轉登記之義務，此給付不能係可歸責於被
  告之事由所造成，原告自得請求損害賠償。而賠償金額則以被告主張李武治曾以一
  戶三百五十萬元抵償債務，故以三百五十萬元之為賠償金額之依據。
三、證據：提出下列證據為證（均影本）。
    (一)合建契約書一份。
    (二)房屋及土地登記謄本各一份。
    (三)李武治除戶戶籍謄本。
    (四)房屋稅單。
    (五)(六)(七)
乙、被告方面：
一、聲明：如主文所示。
二、陳述：
(一)本件原告起訴主張：其父李武治於民國八十年十二月三日與被告簽訂合建契約，由
  被告提供資金、李武治提供土地興建透天別墅八戶，依合建契約之約定、被告與李
  武治各分四戶；李武治負欠永豐餘公司債務，乃以分得四戶中之一戶交付被告出售
  ，清償李武治所負債務，依約李武治應分得三戶，但其僅分得二戶，本件訟爭房地
  依約應分歸李武治、被告未依約履行，請求移轉所有權云云。
(二)查上開合建約定，李武治應分配之四戶房屋，因積欠債務，乃將其分配之四戶房屋
  其中二戶（基地桃園縣八德鄉○○段第六六七─一０五、六六七─一０九號土地）
  抵償所負被告之債務，其中基地第六六七─一０五地號上興建之一戶，由被告出賣
  訴外人，原告已不爭執；另第六六七─一０九地號上興建房屋（即訟爭房地），於
  民國八十一年一月三十日亦由被告出賣與訴外人于書賢，嗣因買受人于書賢違約，
  經被告依法解除契約，並經訴訟判決回復原狀移轉登記取回（參見鈞院八十二年度
  訴字第三七九號所有權移轉登記事件歷審判決）。
(三)原告之被繼承人李武治依合建契約分得上開地段第六六七─四、六六七─一０五、
  六六七─一０八、六六七─一０九等四戶，因無現金，且積欠代墊之土地增值稅等
  費用，而將原分配四戶中之二戶，即六六七─一０五、六六七─一０九交由被告處
  理，上開李武治將分得四戶中之二戶抵償其所負被告債務之事實，業經三審法院判
  決確定，且訟爭房地於八十一年間由被告處分出賣與訴外人于書賢時，係由李武治
  之妻魏錦萍代理買受人于書賢與被告訂立買賣契約書，李武治之妻已承認訟爭房地
  歸被告所有後，始代理于書賢向被告訂約購買，據此事實已足以證明訟爭房地屬被
  告所有、已無可爭執。原告等依據其被繼承人李武治與被告先前八十年間訂立之合
  建契約，主張訟爭房地應分歸李武治所有、請求被告移轉所有權不無誤會。
(四)原告之被繼承人李武治於八十年十二月三日與被告訂立合建契約，在訂立契約之前
  ，李武治已積欠訴外人永豐餘公司六百五十萬元之債款，嗣因履行合建契約，被告
  又代李武治付土地增值稅十七萬七千五百六十九元，拆除地上房舍費用三十二萬五
  千元、介紹人佣金十三萬元、增建二戶四層樓房費用一百五十萬元、禮品二萬五千
  元、交際費十萬元、地主工程款九萬五千元，及依約應返還被告之合建保證金一百
  萬元，合計共為九百八十五萬二千五百六十九元；上開款項因李武治自知無力清償
  ，乃同意以其分得四戶房地、將其中二戶抵償其所負債務。
(五)合建雙方於訂約時，在合建契約第二條約定每戶為三層半，李武治當時同意以其分
  得四戶中之二戶，以每戶新台幣三百五十萬元抵償其債務、二戶共抵七百萬元，以
  三百五十萬元抵償一戶之事實，被告於台灣高等法院另案八十四年上更一字第二八
  二號偽造文書刑案，於八十四年六月十九日訊問時答稱：「七百萬、原來二棟是三
  百五十萬共七百萬元來抵債‧‧‧‧‧他們要買回去用五百萬元賣，是用三樓半價
  格抵‧‧‧為何有差距是用三樓半價格抵，賣是用四樓價格。」當時李武治亦在場
  、對被告上開陳述亦未爭執（請調閱鈞院八十二年度自字第一七０號偽造文書案參
  考）。
(七)依據合建契約第二條約定：「甲方提供本約土地供乙方興建透天別墅八戶，每戶為
  三樓半。於第四條約定：施工範圍以建築師設計之藍圖、並經主管機關核准之施工
  圖為準。查上開第四條約定、以建築師設計之藍圖‧‧‧‧‧為準」，係指三層半
  之藍圖，並無原告所指被告當時尚未決定要興建三樓半或四層樓房屋之事實。
(八)另依合建契約第六條約定：「本件保證金為新台幣壹佰萬元正，簽立本約時支付新
  台幣伍拾萬元正，建築藍圖完成時再支付新台幣伍拾萬元，簽約當時即由被告交付
  第一銀行支票伍拾萬元，李武治已簽收（參見契約末尾記載），另伍拾萬元建築藍
  圖完成時再支付，李武治於合建契約第六條末尾亦按指印蓋章簽收。原告辯稱：被
  告僅給付伍拾萬元保證金乙節，並不實在。原告其餘主張：如三層半增建為四層、
  多出坪數以及建築費用等所為爭議，乃李武治與被告間債權債務糾葛問題，縱使債
  權數額計算有錯誤情形、亦不影響李武治將分配之二戶抵償積欠被告債務之事實。
三、證據：提出下列證據為證（均影本）。並聲請本院調閱本院八十二年度自字第一
    七○號偽造文書案件之一、二、三審全卷。
    (一)台灣高等法院八十四年度上更(一)字第二八二號偽造文書案件八十四年六月十九
      日筆錄。
    (二)本院八十二年度訴字第三七九號民事判決、台灣高等法院八十六年度上更(二)字
      第三九七號判決、最高法院八十八年度台上字第七二五號判決。
    (三)最高法院八十五年度台上字第二七五八號偽造文書刑事判決。
丙、本院依職權調閱本院八十二年度訴字第三七九號移轉所有權移轉登記事件之一、
    二、三審全卷。
    理      由
甲、程序方面：
    原告於八十八年十月十二日起訴時聲明為：「(一)被告應將坐落桃園縣八德市○○
    段第六六七之一○九地號地目建，面積七五公頃暨地土建物門牌桃園縣八德市○
    ○路一一五五巷二十四弄九號四層樓房連同陽台、花台（建號一六二六）等所有
    權全部移轉登記予原告四人共有。(二)訴訟費用由被告負擔。」嗣於八十九年十二
    月十四日因系爭房地已經被告移轉第三人並經查封，變更聲明為：「(一)被告應給
    付原告各新台幣二十四萬元，及自起訴狀繕本送達翌日起至清償日止，按年息百
    分五計算之利息。(二)訴訟費用由被告負擔。(三)原告願供擔保請准宣告假執行。」
    再於九十年二月十五日擴張聲明為：「(一)被告應給付原告新台幣三百五十萬元，
    及自起訴狀繕本送達翌日起至清償日止，按年息百分五計算之利息。(二)訴訟費用
    由被告負擔。(三)原告願供擔保請准宣告假執行。」原告為變更、擴張聲明均經被
    告同意，合於民事訴訟法第二百五十五條第一項第一款之規定，且分別屬於同條
    第四款、第三款之情形，應予准許，合先敘明。
乙、實體方面：
一、原告起訴主張：其父李武治於民國八十年十二月三日與被告簽訂合建契約，由被
    告提供資金、李武治提供土地興建透天別墅八戶，依合建契約之約定、被告與李
    武治各分四戶；李武治負欠永豐餘公司債務，乃以分得四戶中之一戶、交付被告
    出售，清償李武治所負債務，依約李武治應分得三戶、但其僅分得二戶，本件訟
    爭房地依約應分歸李武治，被告未依約履行，惟李武治已經於八十五年六月十三
    日死亡，且系爭房地已經被告於八十八年十一月十五日產移轉予訴外人楊永昌，
    且目前又遭法院查封，原告四人為李武治之繼承人，李武治之權利當然由被告四
    人繼承，故被告已不能依合建契約履行移轉登記之義務，此給付不能係可歸責於
    被告之事由所造成，原告自得請求被告賠償因給付不能造成原告之損害三百五十
    萬元（此金額係以被告主張李武治曾以一戶三百五十萬元抵償債務為計算依據）
    等語。被告則以：伊與原告之被繼承人李武治於八十年十二月三日簽訂合建契約
    固約定由伊提供資金，李武治提供坐落桃園縣八德市○○段六六七之四號土地興
    建透天別墅八戶，伊與李武治各分配之四戶房屋，嗣因李武治積欠債務，無以清
    償，乃將其分配之四戶房屋其中二戶（基地桃園縣八德鄉○○段第六六七─一０
    五、六六七─一０九號土地）抵償所負被告之債務，其中第六六七─一０五地號
    上興建之一戶，由被告出賣第三人；另第六六七─一０九地號上興建房屋（下稱
    系爭房地），於八十一年一月三十日亦由被告出賣與訴外人于書賢，嗣因買受人
    于書賢違約，經被告依法解除契約，並經訴訟判決回復原狀移轉登記取回，系爭
    房地早因抵債而屬被告所有，縱使李武治與被告間就增建坪數、被告代墊費用有
    爭執，仍不影響李武治已將系爭屋地交給被告處理抵債之效力，原告請求並無理
    由等語置辯。
二、原告主張之前開事實，業據提出合建契約書、房屋及土地登記謄本、李武治除戶
    戶籍謄本各一份為證，被告就原告主張其與李武治所簽訂之合建契約約定李武治
    可分得合建八戶屋地中之四戶之事實並不爭執，然辯稱：合建契約簽署後，因原
    設計每戶建三層半，嗣經建築師認設計以四層樓為適當，興建經費增加之部分，
    李武治願意負擔其分得房屋增建半層之費用，但因李武治積欠伊代墊土地增值稅
    等費用，無力清償，將分配四戶中之二戶即基地桃園縣八德鄉○○段第六六七─
    一０五、六六七─一０九號土地交伊處理抵償所負被告之債務，並又介紹訴外人
    于書賢購買其中第六六七─一０九號一戶（門牌為桃園縣八德市○○路一一五五
    巷二四弄九號）即系爭房地，土地房屋價金各為二百五十萬元，合計為五百萬元
    ，被告並已辦畢所有權移轉登記，嗣因訴外人于書賢除支付四十萬元簽約金外，
    拒不支付其他價款，被告乃解除契約並訴請於于書賢將所有權移轉登記返還被告
    ，並經獲判勝訴確定，系爭房地早已經李武治交付被告抵債而屬被告所有，原告
    請求無理由等語資違抗辯。
三、經查：
(一)系爭房地於八十一年一月三十日由李武治之前妻即原告之母魏錦萍代理訴外人于書
  賢被告簽訂預定土地買賣契約書、委託代建房屋合約書，約定房地價金各二百五十
  萬元，總價五百萬元，簽約當時即由魏錦萍代理訴外人于書賢簽約並交付簽約金四
  十萬元，餘款除貸款部分三百四十萬元外，應於交屋時付清，為避稅計，土地部分
  由原告之被繼承人李武治直接移轉登記與訴外人于書賢，房屋部分則直接改列訴外
  人于書賢為原始起造人，房地均已移轉所有權移轉登記與訴外人于書賢後，因于書
  賢拒不履約交付四百六十萬元價金，而經被告解除契約並訴請訴外人于書賢移轉所
  有權登記，經法院認定被告與訴外人于書賢間就系爭房地確實有買賣契約存在，且
  因訴外人于書賢經被告催告給付價金後，仍拒不付款，經被告以起訴狀之繕本送達
  作為解除契約之意思表示，訴外人于書賢與被告之買賣契約於八十二年五月十四日
  由被告合法解除，被告本於民法第二百五十九條之規定，自得訴請訴外人于書賢回
  復原狀將房地移轉登記與被告，被告就該事件獲判勝訴確定，此經本院調閱本院八
  十二年度訴字第三七九號之一、二、三審卷核閱無誤，並有本院八十二年度訴字第
  三七九號、台灣高等法院八十六年度上更(二)字第三九七號、最高法院八十八年度台
  上字第七二五號移轉所有權登記事件判決書復卷可稽，可證系爭房地於八十一年一
  月三十日由被告出賣予訴外人于書賢，簽約當時于書賢部分由原告之被繼承人李武
  治之前妻魏錦萍代理。
(二)系爭房地依原告之被繼承人李武治與被告之合建契約原係約定被告與李武治各分得
  四戶，嗣於土地分割後，雙方協議被告分得八德市○○段第六六七之一○、六六七
  之一○七、六六七之一一○及六六七之一一一地號土地及地上建物四戶，李武治則
  分得第六六七之四、六六七之一○五、六六七之一○八及六六七之一○九地號土地
  及地上建物四戶，李武治並將所分得基地為第六六七─四與六六七─一○八號之房
  地（門牌分別為桃園縣八德市○○路一一五五巷二四弄八號、十號）登記予訴外人
  于書婉，另基地為六六七─一○五地號之房地已經由李武至交與被告抵債由被告出
  售與第三人之事實，為兩造所不爭執，自堪信為實在。兩造有爭執者厥在系爭房地
  是否已經由李武治交給被告抵債。經查：
  (1)依合建契約原告之被繼承應負責將合建土地上之積欠永豐餘公司之六百五十萬元
    清償，並且於合建完成後返還被告所支付之保證金，且應負擔地上物工廠拆遷費
    用、土地增值稅及仲介費用二分之一，此有合建契約書在卷可參。合建期間被告
    代李武治清償積欠永豐餘公司欠款六百五十萬元及拆除地上物費用、增值稅、介
    紹人仲介費等費用，被告並交付保證金與李武治，言明合建後返還，嗣因李武治
    屆其無法清償，故乃將其分得之房屋作價抵償對被告所欠，餘款則另以分得之房
    屋設定抵押權貸款清償之事實，業據訴外人楊幸書（被告之配偶）、楊正行（被
    告之妻弟）、李武治於訴外人于書婉（及李武治分得之二房地之登記所有權人）
    自訴被告、楊幸書、楊正行、溫鳳琴偽造文書案件中供明，此經本院調閱本院八
    十二年度自字第一七○號偽造文書案件之一、二、三審卷屬實，並有台灣高等法
    院八十四年度上更(一)字第二八二號刑事判決復卷可參，李武治當時係同以其分得
    之二戶（均登記於訴外人于書婉名下）之一戶（門牌為桃園縣八德市○○路一一
    五五巷二四弄八號）去向土地銀行桃園分行貸款二百四十萬元，再以另一戶（門
    牌桃園縣八德市○○路一一五五巷二四弄十號）設定抵押權與被告作為保證，此
    經李武治於本院八十二年度自字第一七○號偽造文書案件審理中供明，並經李武
    治之前妻魏錦萍證述無誤，雖李武治與被告就兩造間之債務究為李武治所稱之七
    百餘萬元或被告所稱之九百八十餘萬元有爭執，惟李武治於合建房屋完成後，從
    未將房地登記於自己名下，就分得之桃園市○○路一一五五巷二四弄八號、十號
    之房地登記於訴外人于書婉名下，就基地第六六七─一○五地號之房地已經交給
    被告抵債，而系爭房地則於八十一年一月三十日由被告擔任出賣人，與李武治之
    前妻魏錦萍代理之訴外人于書賢締結預定土地買賣契約書、委託代建房屋合約書
    ，姑不論系爭房地係由李武治信託登記於訴外人于書賢名下，或係由李武治介紹
    于書賢向被告購買，系爭房地買賣契約之出賣人係被告而非李武治與被告，買賣
    契約存在被告與于書賢二人之間，此經台灣高等法院八十六年度上更(二)字第三九
    七號、最高法院八十八年度台上字第七二五號判決確定在案，至於土地移轉登記
    由李武治直接移轉予訴外人于書賢，房屋部分則直接以于書賢為原始起造人，均
    係為節稅故，已如前述，若非李武治確將系爭房地交給被告抵債，被告與代理于
    書賢之李武治前妻魏錦萍締結房屋委建契約時，李武治均未反對，並且任令被告
    要求給付簽約金四十萬元與被告，且在房屋興建完成後，李武治亦將土地直接移
    轉與于書賢，系爭房地若果屬被告依合建契約應分配與原告之被繼承人李武治者
    ，則于書賢向被告購買系爭房地何須再支付簽約金四十萬元予被告，而訴外人于
    書賢與被告就系爭房屋之契約雖名為「委託代建房屋合約書」，惟觀其內容於第
    一、二、三條明定房屋總價及分期付款辦法，並於第九條約定產權過戶手續由被
    告負責辦理，以上各節均經本院調閱本院八十二年度訴字第三七九號所有權移轉
    登記事件查核無誤，若系爭房地非原告之被繼承人李武治交給被告抵償債務，而
    係李武治欲贈與訴外人于書賢，被告與訴外人于書賢就房屋之付款辦法、產權移
    轉何須詳為約定，亦證被告辯稱系爭房地已經原告之被繼承人李武治交給被告抵
    債等情堪以採信。
  (3)被告又辯稱：伊與李武治合建後，因被告代李武治墊付增值稅十七萬元、清償永
    豐餘公司之欠款六百五十萬元、拆遷地上房舍費用三十二萬五千元，介紹人佣金
    十三萬元、增建二戶成四樓房費用一百五十萬元，應返還被告之保證金一百五十
    萬元，李武治共積欠被告九百八十餘萬元之債務，因李武治無法清償債務，故與
    李武治約定以每戶作價三百五十萬元，二戶共抵七百萬元，嗣因李武治再以于書
    賢名義買回系爭房屋一戶，不足部分由李武治登記於訴外人于書婉之桃園縣八德
    市○○路一一五五巷二四弄八號之房地向土地銀行桃園分行貸款二百四十萬元，
    另以坐落同巷十號之房地設定最高限額四百八十萬元之抵押權與被告，以擔保系
    爭房地之付款等語，業據被告於所涉偽造文書之刑事案件中屢次供明，原告就被
    告代為清償永豐餘公司欠款六百五十萬元、返還保證金一百萬中之五十萬元、代
    墊土地增值稅十七萬元、介紹仲介費十三萬元部分並不爭執，則被告此部分之抗
    辯即為可採。而就被告所稱之交際費、增建二戶四層樓房屋一百五十萬元、拆遷
    廠房費用由則主張被告僅交付保證金五十萬元、拆遷費部分據聞僅支出二十四萬
    元、增建部分每坪應以三萬元為當，被告所主張之金額每坪高達七萬元顯有灌水
    ，且交際費十萬元、牲禮祭拜等物品支出原告亦否認之。惟查：
    原告丁○○於八十三年度上訴字第九二六號被告與楊幸書等偽造文書案件八十
      三年四月十八日審理中證稱：李武治是我父親，我爸欠錢是因幫我爸償還貸款
      多餘的錢，欠七百萬元已經把房子撥給他，剩下二百萬元錢以拿走，當初是建
      商答應增建八號、十號，我們才同意到銀貸款二百萬元給他們拿走，結果還給
      他們錢，也沒有施工等語，則依丁○○於前案之證詞可知，李武治積欠原告七
      百萬元部分以房子抵，另尚欠被告二百萬元，此二百萬元即以登記訴外人于書
      婉名下之八德市○○路一一五五巷二四弄八號之房地項土地銀行桃園分行借款
      二百萬元（設定二百四十萬元）清償被告，此與被告辯稱李武治積欠渠九百八
      十餘萬元，其中七百萬元以二戶房地抵，不足部分再以登記于書婉名下之一戶
      房地項土地銀行貸款二百萬元清償被告，登記於于書婉名下之另一戶房地（八
      德市○○路一一五五巷二四弄十號）則設定抵押權四百八十萬元予被告作為于
      書賢就系爭房地履約之保證等情相符。
    李武治與被告合建雙方於訂約時，在合建契約第二條約定每戶為三層半，李武
      治當時同意以其分得四戶中之二戶，以每戶新台幣三百五十萬元抵償其債務、
      二戶共抵七百萬元，以三百五十萬元抵償一戶之事實，被告於台灣高等法院另
      案八十四年上更一字第二八二號偽造文書刑案，於八十四年六月十九日訊問時
      答稱：「七百萬、原來二棟是三百五十萬共七百萬元來抵債‧‧‧‧‧他們要
      買回去用五百萬元賣，是用三樓半價格抵‧‧‧為何有差距是用三樓半價格抵
      ，賣是用四樓價格。」當時李武治在場擔任證人，對被告上開陳述並未有任何
      補充陳述，而觀以系爭房地之買賣實際上均由李武治夫妻負責處理，縱然李武
      治於當時基於證人之身分無法與被告進行攻擊防禦，惟此重要之點，於該案後
      續之審理中，亦未見渠等提出反駁，足堪認系爭房地已經交付被告抵債無誤。
    至於原告主張被告僅交付保證金五十萬元，另外應於藍圖完成時應交付之五十
      萬元被告並未交付，增建部分費用過高，拆遷費亦有浮報，原告之被繼承人李
      武治應僅積欠被告約五百萬元云云。然查增建費用部分係李武治與被告所約定
      ，增建二戶共需一百五十萬元，未見李武治於前述之偽造文書案件、所有權移
      轉登記事件擔任證人時對此部分費用有何反對之意見表示，拆遷費三十二萬五
      千元部分，原告徒以空言否認，但並未對被告所提出之單據、項目予以明確否
      認，其主張拆遷費用過高云云，亦無足採。觀於五十萬元之保證金，李武治與
      被告依合建契約係約定於簽約時交付五十萬元，建築藍圖完成時再交付五十萬
      元，參以李武治與被告係先訂合建契約後再請建築師設計藍圖，故合建契約末
      端李武治加註收到被告交付第一銀行八十年十二月五日之五十萬元支票係因簽
      約當日即行交付故於契約內特別加註，但不得以另外應於藍圖設計完成時應交
      付之五十萬元為於契約內加註，即認被告並未支付，蓋因在契約內第十一條已
      經約定被告所負擔之貸款款項包括保證金一百萬元共計七百五十萬元（其中六
      百五十萬元係李武治積欠永豐餘公司之欠款），得於別墅出售貸款核撥時，從
      貸款項中扣除，若果藍圖設計完成時被告未依約交付保證金，李武治豈有不將
      該條款予以更改之理，故堪被告應已交付李武治保證金一百萬元。本件依前述
      ，李武治至少積欠被告代償永豐餘之欠款六百五十萬元、增建費用一百五十萬
      元、增值稅十七萬元、地上物拆除費三十二萬五千元、介紹人佣金十三萬元、
      保證金一百萬元，共計九百六十二萬五千元。
  (三)綜上所述，本件原告之被繼承李武治確實在合建契約簽訂後，因積欠被告債務故
    以系爭房地與另外已經被告出售第三人基地坐落第六六七─一○五地號之房地交
    付被告抵償欠款中之七百萬元，系爭房地之所有權早經李武治讓與被告，則原告
    基於繼承與合建契約之法律關係請求被告將系爭房地移轉登記予原告即屬無據，
    被告既為所有權人，自得處分系爭房地，故原告主張系爭房地已經基於可歸責於
    被告之事由而給付不能，進而請求被告賠償系爭房地抵債之金額三百五十萬元及
    法定遲延利息，均無依據。
四、從而原告依據合建契約與債務不履行之法律關係據以提起本訴，請求被告賠償系
    爭房地抵債之金額三百五十萬元及法定遲延利息，即無理由，應予駁回。原告之
    訴既經駁回，其假執行之聲請亦失所附麗，應併予駁回之。
五、據上論結，原告之訴為無理由，依民事訴訟法第七十八條、第八十五條第一項，
    判決如主文。
中      華      民      國    九十      年      三      月      一      日
                                        臺灣桃園地方法院民事第二庭
~B法      官  林孟宜
右為正本係照原本作成
如對本判決上訴須於判決送達後廿日內向本院提出上訴狀
中      華      民      國    九十      年      三      月      十四    日
~B書  記  官  姜國駒


司法院資訊處製作；財團法人民間司法改革基金會備份。
